【裁判字號】    99,重上,130
【裁判日期】    991214
【裁判案由】    損害賠償
【裁判全文】
臺灣高等法院臺中分院民事判決  99年度重上字第130號
上 訴 人即
被 上 訴人  柯楊慧婉
            柯俊安
            柯俊成
            柯佳吟
            柯怡吟
前列5人共同
訴訟代理人  林錦隆  律師
前列5人共同
複 代 理人  李宗炎  律師
上 訴 人即
被 上 訴人  李慶內
訴訟代理人  羅豐胤律師
            黃靖閔律師
複 代 理人  陳小華
上列當事人間請求損害賠償事件，上訴人對於中華民國99年6月
29日臺灣臺中地方法院99年重訴字第85號第一審判決提起上訴，
，本院於99年11月30日言詞辯論終結，判決如下：
    主  文
原判決關於駁回上訴人柯俊成、柯俊安、柯佳吟、柯怡吟後開第
二項之訴部分，暨命負擔訴訟費用之裁判（除確定部分外）均廢
棄。
上訴人李慶內應再給付上訴人柯俊成新台幣柒萬元、再給付柯俊
安、柯佳吟、柯怡吟各新台幣貳拾伍萬元，並均自民國九十八年
七月十日起至清償日止，按年息百分之五計算之利息。
柯俊成、柯俊安、柯佳吟、柯怡吟之其餘上訴駁回。
柯楊慧婉、李慶內之上訴駁回。
第一審關於命負擔訴訟費用部分（除確定部分外），及第二審訴
訟費用關於柯俊成上訴部分，由上訴人柯俊成負擔二十分之十九
，餘由李慶內負擔；柯俊安、柯佳吟、柯怡吟上訴部分，由柯俊
安、柯佳吟、柯怡吟各負擔七分之六，餘由李慶內負擔。第二審
訴訟費用關於柯楊慧婉、李慶內上訴部分，由柯楊慧婉、李慶內
各自負擔。
    事實及理由
甲、程序方面：
    訴之變更或追加，非經他造同意，不得為之，但有民事訴訟
    法第255條第1項第2款至第6款情形者，不在此限，民事訴訟
    法第446條第1項定有明文，而民事訴訟法第255條第1項第3
    係擴張或減縮應受判決事項之聲明者。本件上訴人柯俊成關
    於支出殯葬費部分，於原審原請求被上訴人李慶內給付新台
    幣（下同）45萬元及利息，於本院則僅請求27萬元及利息，
    核屬減縮應受判決事項之聲明，依首開法條規定，自應准許
    之，先此敘明。
乙、實體方面：
壹、上訴人即被上訴人柯怡吟、柯楊慧婉、柯俊安、柯俊成、柯
    佳吟等5人（下稱：柯怡吟等5人）方面：
    柯怡吟等5人起訴主張：緣上訴人即被上訴人柯楊慧婉（下
    稱：柯楊慧婉）為柯賢文之配偶，上訴人即被上訴人柯俊安
    、柯俊成、柯佳吟、柯怡吟（下稱：柯俊安、柯俊成、柯佳
    吟、柯怡吟）則分別為柯賢文之子女。柯賢文於民國（下同
    ）98年1月5日15時49分許，騎乘JQA-492重機車沿臺中市○
    ○街由大全街往三民路方向行駛，行經貴和街與三民路交叉
    口時，適上訴人即被上訴人李慶內（下稱：李慶內）駕駛NP
    -6682號自小客車，超速由林森路往朝陽街方向行駛，行經
    該處交岔路口處時未遵守交通號誌闖越紅燈，致撞及柯賢文
    之機車，柯賢文人車倒地，經送醫延至98年1月6日不治死亡
    。柯楊慧婉因柯賢文之死亡，支出殯喪費用412,300元、並
    請求賠償扶養費用損失354,528元，及慰撫金3,000,000元，
    上開金額扣除柯楊慧婉因強制汽車責任保險給付1,500,000
    元，尚可請求2,266,828元。另柯俊成為柯賢文之子，因柯
    賢文之死亡，支出殯喪費用450,000元，並請求李慶內賠償
    慰撫金1,550,000元；柯俊安、柯佳吟、柯怡吟為柯賢文之
    子，因遭喪父之痛，各請求賠償慰撫金2,000,000元，爰依
    侵權行為損害賠償請求權請求。
貳、李慶內方面則以下情詞置辯：
    本件肇事係因李慶內經上開交叉路口時，疏未注意行經方向
    燈光號誌為紅燈，貿然於該路口闖紅燈直行所造成，並不爭
    執；對於柯俊成支出殯喪費用270,000元、柯楊慧婉支出殯
    喪費用412,300元，及柯楊慧婉請求扶養費用之損失354,528
    元等均不爭執，惟柯楊慧婉、柯俊成、柯佳吟、柯怡吟各請
    求之慰撫金金額過高，被害人是否與有過失亦應斟酌等語，
    資為抗辯。
參、原審經審酌兩造所提出之攻擊防禦方法後，認本件柯怡吟等
    5人依侵權行為損害賠償請求權，請求李慶內給付柯楊慧婉
    566,828元、柯俊成500,000元、柯俊安、柯佳吟、柯怡吟各
    50,000元，並均自起訴狀繕本送達李慶內之翌日（即98年7
    月10日）起至清償日止，按年息5%計算之利息，於法有據，
    而予准許，並駁回渠等逾此部分之請求。柯怡吟等5人不服
    第一審判決提起上訴，於本院上訴聲明為：原判決不利於
    柯怡吟等5人部分廢棄。李慶內應再給付柯楊慧婉150萬元
    ，再給付柯俊成130萬元，再給付柯俊安、柯佳吟、柯怡吟
    各175萬元，並均自98年7月10日起至清償日止，按年息百分
    之五計算利息。訴訟費用由李慶內負擔。柯怡吟等5人於
    本院答辯聲明為：李慶內之上訴駁回。訴訟費由李慶內
    負擔。李慶內於本院上訴聲明為：原判決廢棄。原判決
    命李慶內給付柯楊慧婉超過35萬元部分廢棄；原判決命李慶
    內給付柯俊成超過15萬元部分廢棄；原判決命李慶內給付柯
    俊安、柯佳吟、柯怡吟各五萬元部分均廢棄。上開廢棄部
    分，柯楊慧婉等五人在第一審之訴均駁回。除已確定部分
    外，第一、二審之訴訟費用，均由柯怡吟等五人負擔。（經
    原審判決後，李慶內對原審判決渠應給付柯楊慧婉35萬元之
    本息，應給付柯俊成15萬元之本息部分既未上訴，此部分即
    已確定。）
肆、兩造不爭執之事實（原審卷第40頁背面、本院卷第43頁）：
一、李慶內於98年1月5日下午15時49分許，駕駛NP-6682號自小
    客車沿台中市○○路○段由東北往西南方向行駛，駛至三民
    路1段與貴和街之設有燈光號誌路口時闖越紅燈，適柯賢文
    騎乘JQA-492重機車沿貴和街由西北往東南方向進入該路口
    ，兩車發生碰撞，致柯賢文人車倒地受有顱骨穹窿閉鎖性骨
    折及腦內出血等傷害，經送醫延至98年1月6日不治死亡。
二、柯楊慧婉為被害人柯賢文之配偶、柯俊安、柯佳吟、柯怡吟
    、柯俊成為被害人柯賢文之子女。
三、因柯賢文死亡，柯楊慧婉支出殯喪費用412,300元、柯俊成
    支出殯喪費用270,000元部分，李慶內不爭執（本院卷第43
    頁、104頁）。
四、柯楊慧婉因柯賢文死亡得請求扶養費用354,528元。
五、柯俊成擔任台灣積體電路製造股份有限公司經理，教育程度
    英國材料科學博士、年薪約600萬元；柯俊安為中國興采興
    業經理，教育程度大學、年薪約300萬元；柯佳吟為東海大
    學助理教授，教育程度美國資訊科學博士、年薪約120萬元
    ；柯怡吟為富邦人壽保險股份有限公司業務訓練部資深專員
    ，教育程度大專、年薪約100萬元（原審卷第12、13頁）。
六、林慶內自國民小學畢業，現從事工廠守衛工作，月薪18,000
    元。
七、李慶內已賠償柯楊慧婉、柯俊安、柯佳吟、柯怡吟、柯俊成
    各200,000元；柯楊慧婉受有強制責任保險給付1,500,000元
    。
伍、得心證之理由：
一、按駕駛人駕駛汽車，應遵守道路交通標誌、標線、號誌之指
    示，並服從交通指揮人員之指揮，道路交通安全規則第90條
    定有明文。本件李慶內於前記時間駕駛自小貨車，疏未交通
    號誌闖越紅燈，因而致李慶內人車倒地送醫不治死亡，行為
    與朱庭升死亡之結果有相當之因果關係，柯怡吟等5人依侵
    權行為損害賠償請求權請求李慶內賠償損害，自屬有據。
二、除兩造所不爭執，柯楊慧婉之扶養費用354,528元外，就柯
    怡吟等5人請求之賠償之項目，分項說明於後：
（一）殯喪費部分：本件因柯賢文死亡，柯楊慧婉支出殯葬費用
      412,300元、柯俊成支出殯喪費用270,000元部分，此為兩
      造所不爭（原審卷第40頁背面、本院卷第43頁、第104頁
      ），查柯楊慧婉及柯俊成所支出之費用，分別係造墓、墓
      基、殯葬管理所使用規費，及葬儀服務等費用，有提出之
      收據、契約書、證明單等可證（原法院98年交附民字第15
      0號卷第19頁、20頁），核其內容，均屬柯賢文殯葬所必
      需，並為李慶內所不爭執，應予准許。
（二）慰撫金部分：不法侵害他人致死者，被害人之父、母、子
      、女及配偶，雖非財產上之損害，亦得請求賠償相當之金
      額，民法第194條定有明文。慰藉金之賠償須以人格權遭
      遇侵害，使精神上受有痛苦為必要，其核給之標準固與財
      產上損害之計算不同，然非不可斟酌雙方身分資力與加害
      程度，及其他各種情形核定相當之數額。本件被害人柯賢
      文生於19年10月1為電信局退休人員，車禍事故發生時年
      約78歲，而柯楊慧婉生於24年11月24日，約73歲。柯俊成
      、柯俊安、柯佳吟、柯怡吟均已立業，其經社地位如前述
      肆之五所示，柯怡吟有事業投資及房屋一棟、柯俊成有汽
      車及事業投資、不動產、柯俊安有房屋二棟及事業投資、
      柯佳吟有汽車、事業投資及不動產、柯楊慧婉有土地及事
      業投資等情，有柯怡吟等5人之陳報狀及本院依職權調得
      之柯怡吟等5人之稅務電子閘門資料查詢表一份在卷（原
      審卷第12、13頁、本院卷第56至87頁）；而李慶內則是國
      民小學畢業，現從事工廠守衛工作，月薪18,000元，有土
      地、汽車、事業投資等，有稅務電子閘門資料查詢表一份
      在卷（原審卷第14至19頁）；是柯俊安、柯俊成、柯佳吟
      、柯怡吟均已因柯賢文之栽培而取得優越的經社地位，對
      柯賢文自是感念有加，今因本件意外之發生而驟然失父，
      無法對柯賢文盡其應盡之孝道，自是悲痛，而柯楊慧婉晚
      年失去伴侶，少年夫妻老來伴，尤屬悲傷。本院斟酌上情
      ，及兩造之身分、地位、經濟能力等情狀，認柯怡吟等5
      人請求之慰撫金，以柯楊慧婉1,500,000元，柯俊成、柯
      俊安、柯佳吟、柯怡吟各500,000元，方屬公平允當。
三、上訴人雖辯稱被害人柯賢文當時未將安全帽之繫帶完整扣好
    ，未能確實保護其頭部以致頭部顱骨骨折及腦內出血，被害
    人顯然與有過失云云，然查本件車禍發生後，現場圖雖可見
    到被害人之安全帽掉落在地上，且安全帽掉落位置與被害人
    躺臥位置分屬兩處，此有刑事案件之現場照片及肇事現場位
    置圖在卷可稽，且證人即到場處理之警員鍾建瑋到庭證稱稱
    ：「--傷者急救之地方，就是傷者血跡位置。安全帽就是現
    場圖上顯示位置（按：兩者分別在中間車道線兩側）。---
    安全帽是否緊扣，我無法確認。」等語（本院卷第90頁及背
    面）。然亦證稱根據蒐證照片安全帽是扣著的一情（本院卷
    第90頁），是柯賢文於車禍發生當時係扣著安全帽應足確認
    ，至於上訴人主張柯賢文未扣緊云云，此等變態事實，上訴
    人既無法舉證以實其說，自難認上訴人所辯為可採，是上訴
    人主張過失相抵云云即非有據。
四、保險人依本法規定所為之保險給付，視為被保險人損害賠償
    金額之一部分；被保險人受賠償請求時，得扣除之。強制汽
    車責任保險法第32條定有明文。柯楊慧婉因前開車禍事故，
    已獲強制汽車責任保險理賠1,500,000元，另就本件車禍，
    李慶內已先賠償柯楊慧婉、柯俊安、柯佳吟、柯怡吟、柯俊
    成各200,000元。則柯怡吟等5人已受領強制汽車責任保險之
    保險金、及一部之賠償，應自本件損害賠償金額中扣除，經
    扣除後，柯楊慧婉得請求賠償566,828元（354,528＋412,30
    0＋1,500,000－1,500,000－200,000＝566,828）、柯俊成
    得請求賠償570,000元（270, 000＋500,000－200,000＝570
    ,000），柯俊安、柯佳吟、柯怡吟各得請求賠償300,000元
    （500,000－200,000＝300,000）。
陸、綜上所述，本件柯怡吟等5人依侵權行為損害賠償請求權，
    請求李慶內給付柯楊慧婉566,828元、柯俊成570,000元、柯
    俊安、柯佳吟、柯怡吟各300,000元，並均自起訴狀繕本送
    達李慶內之翌日（即98年7月10日）起至清償日止，按年息
    5%計算之利息，於法有據，應予准許，逾此部分之請求，則
    屬無據，應予駁回。原審僅准許上訴人柯俊成500,000元、
    柯俊安、柯佳吟、柯怡吟各50,000元及利息之請求，而駁回
    上訴人柯俊成、柯俊安、柯佳吟、柯怡吟之其餘請求，上訴
    人柯俊成、柯俊安、柯佳吟、柯怡吟上訴意旨指摘原判決不
    當，求予廢棄改判，就上開應准許部分，上訴即有理由，原
    判決此部分應予廢棄，爰由本院改判如主文第2項所示，其
    餘不應准許部分，原判決駁回上訴人柯楊慧婉、柯俊成、柯
    俊安、柯佳吟、柯怡吟之請求，核無違誤，此部分之上訴為
    無理由，應予駁回。另被上訴人李慶內之上訴則均無理由，
    應予駁回。
柒、本件事證已明，兩造其餘主張及攻擊防禦方法與本件判決結
    果不生影響，不予一一論述，附此敘明。
據上論結，本件柯俊成、柯俊安、柯佳吟、柯怡吟之上訴為一部
有理由，一部無理由，柯楊慧婉、李慶內之上訴為無理由，依民
事訴訟法第450條、第449條第1項、第79條、第78條，判決如主
文。
中    華    民    國    99    年    12    月    14    日
                民事第二庭    審判長法  官  邱森樟
                                    法  官  謝說容
                                    法  官  蔡秉宸
以上正本係照原本作成。
李慶內得上訴。
柯俊成、柯俊安、柯佳吟、柯怡吟、柯楊慧婉可合併上訴。
如對本判決上訴，須於收受判決送達後20日內向本院提出上訴書
狀，其未表明上訴理由者，應於提出上訴後20日內向本院提出上
訴理由書（須按他造人數附具繕本）。
上訴時應提出委任律師為訴訟代理人之委任狀。具有民事訴訟法
第466條之1第1項但書或第2項之情形為訴訟代理人者，另應附具
律師及格證書及釋明委任人與受任人有該條項所定關係之釋明文
書影本。如委任律師提起上訴者，應一併繳納上訴審裁判費。
                                    書記官  紀美鈺
中    華    民    國    99    年    12    月    15    日
                                                      Ｓ

司法院資訊處製作；財團法人民間司法改革基金會備份。
